【裁判字號】    90,交上訴,21
【裁判日期】    900925
【裁判案由】    過失致死
【裁判全文】
臺灣高等法院刑事判決                              九十年度交上訴字第二一號
    上  訴  人
    即  被  告  丙○○
    選任辯護人  張質平
右上訴人因過失致死案件，不服臺灣基隆地方法院八十九年度交訴字第四三號，中華
民國八十九年十一月二十二日第一審判決（起訴案號：臺灣基隆地方法院檢察署八十
九年度偵字第二六三九號）提起上訴，本院判決如左：
    主  文
原判決撤銷。
丙○○從事業務之人，因業務上之過失致人於死，處有期徒刑柒月。
    事  實
一、丙○○係基隆客運股份有限公司（下稱基隆客運）司機，擔任營業大客車駕駛工
    作，為從事業務之人。民國八十九年六月二十日晚間七時十分許，丙○○駕駛基
    隆客運車號ＦＩ－三四七號之營業大客車，由基隆市○○路出發，右轉孝二路欲
    直行往三十一號橋方向行駛，而於行經基隆市○○路六十六號附近，即由內側車
    道（即內側第一車道）往中內車道（即內側第二車道）變換時，原應注意汽車行
    駛時，駕駛人應注意車前狀況及兩車併行之間隔，並隨時採取必要之安全措施，
    而依當時天候為晴天，夜間有照明且視線清楚，道路為柏油路面且路面乾燥等情
    形，又無不能注意之情事，竟疏未注意與在其左側騎乘車號ＧＰＮ－五六九號重
    型機車之許享全保持安全距離，致其所駕駛之大客車左側車身由後擦撞許享全騎
    乘之機車右把手，使許享全人車倒地，許享全並遭大客車左後車輪輾壓背部，導
    致右側胸肋骨折，胸腹腔內出血及出血性休克，經送醫後延至當日晚間八時許不
    治死亡。丙○○於肇事後，留在現場，並在有偵辦犯罪職務之公務員發覺前，向
    到場之警察自首而接受裁判。
二、案經基隆市警察局第一分局報請台灣基隆地方法院檢察署檢察官相驗後自動檢舉
    偵查起訴。
    理  由
一、訊據上訴人即被告丙○○對於在上開時、地，其所駕駛之大客車左後輪碾壓被害
    人許享全致死之事實，固直承不諱，惟否認有何業務過失致死犯行，辯稱：許享
    全所騎乘之機車，係因閃避計程車煞車失控而滑倒，被告係處於猝不及防之情形
    下而輾壓許享全，並無過失可言云云。其辯護人則以：被告所駕駛之公車並未與
    被害人機車之手把擦撞，證人甲○○所言，前後矛盾，不能遽信。且依現場圖中
    煞車痕與刮地痕不合理地並排平行，及被害人之傷勢均集中於右側、機車右前車
    頭有擦地痕跡，並勘驗筆錄未發現機車右把手及公車左側有何相對應之擦撞痕跡
    等證據顯示，被害人在被公車碾壓前，應係向右側倒地滑行，致使被告於猝不及
    防之狀況下碾壓，並非如甲○○所言係機車右把手與公車左側車身發生擦撞所致
    ，是本件應係被害人煞車失控致生之悲劇，被告應無過失等語置辯。
二、經查：
    （一）被告所駕駛之ＦＩ－三四七號營業大客車，依警繪現場圖所示，該車斜停
          於孝二路內側第二車道，左前輪距離內側第二與第一車道間之車道線約一
          ‧一公尺，左後輪距離車道線則為０‧八公尺，左後輪距離血跡處十四‧
          六公尺，車頭朝南，機車刮地痕長約三‧四公尺，刮地痕起點距離車道線
          約０‧四公尺，終點距離車道線約０‧三公尺，血跡至刮地痕約一‧五公
          尺，當時天候為晴天，夜間有照明且視線清楚，道路為柏油路面且路面乾
          燥等情，有道路交通事故調查報告表及照片多張在卷（見相驗卷第四至十
          七頁）可稽。另依證人即在場目睹車禍發生情形之甲○○於警訊時證稱：
          「當時我是搭乘計程車在孝二路六十六號前下車，看見基隆客運營業大客
          車沿孝二路直行，而在外側車道左後車身與一部重機車發生擦撞，便馬上
          打『一一九』報警。當時我沒看見營業大客車左後車輪往死者許享全身上
          碾過，但目睹該車左後側與重機車發生擦撞，而後重機車倒地，死者許享
          全倒地等待救護送醫。當時雙方時速均很慢，約二、三十公里左右。」（
          見警訊卷第六、七頁），另其於偵查中證稱：「六月二十日晚上七點十分
          ，我搭計程車在孝二路下車，已經下計程車，就看到公車走孝二路要往三
          十一號橋。機車與公車同一方向，公車在內側車道，機車在外側車道，我
          看到時機車與公車已經相撞了。公車司機坐的那一邊，大概是右後輪（應
          為左後輪）前方大約一公尺的位置撞到機車的車身，機車就往外側倒，我
          猜想公車一定會碾過機車騎士，我不敢看，等我過了幾秒鐘把手放下來之
          後，機車騎士已倒在地上，公車已往前行駛約十公尺。公車司機在撞到人
          之後仍然往前走，我大喊司機，叫司機下車，司機便下車。我沒有看到什
          麼計程車，：：。」等語（見相驗卷第二十、二十一頁），又於原審審理
    時到庭證稱：「當天我是在孝二路下車，面向基隆港區，肇事的基隆客運
          大巴士在我計程車的後面，我當時正好看到有車禍發生。當時我下車是自
          計程車的右門下車後，往後面走約三步路，就看到基隆客運與機車的把手
          有擦撞。當時機車騎士就倒在客運車的後輪附近，當時客運車還往前行駛
          ，我還去叫客運司機停車。當時機車是行駛於孝二路第四車道（即內側第
          一車道），客運車是行駛於介於第三、第四車道（即內側第一、二車道）
          的中間行駛，當時雙方的車速都不是很快。」等語（見原審卷第三十頁）
          ，而被害人車禍後，其中其右上臂後部有擦拖傷，左腹側部往背胛出現輪
          胎轉印痕，此有臺灣基隆地方法院檢察署驗斷書在卷（見相驗卷第二十七
          頁反面、二十八頁）可稽，則參酌上情及被害人前述受傷部位，暨被害人
          機車前述之刮地痕走向、位置與被告所駕大客車肇事後呈右斜之延伸等跡
          證觀之，應足認定係被告駕駛大客車往三十一號橋方向行駛，而於行經基
          隆市○○路六十六號附近，即由內側車道（即內側第一車道）往中內車道
          （即內側第二車道）變換時，疏未注意車前狀況及與在其左側騎乘車號Ｇ
          ＰＮ－五六九號重型機車之被害人保持安全距離，致其所駕駛之大客車左
          側車身由後擦撞被害人騎乘之機車右把手，使被害人人車倒地，並遭大客
          車左後車輪輾壓胸背部，導致死亡。
    （二）被告雖辯稱證人甲○○所為證詞前後不一，且被害人所騎乘之機車，係因
          閃避計程車而失控滑倒，並滑至公車底而遭輾壓，其死亡並非被告之過失
          行為所致云云。惟查證人甲○○上開三次證詞，並無任何矛盾之處，其在
          孝二路六十六號前內側第一車道，自計程車之右側車門下車，往回走約三
          步後，面向基隆港區，目睹大客車與機車發生擦撞，除證人所搭乘之計程
          車在其身後之外，在其前方之現場並無其他計程車，亦無任何車輛阻礙其
          視線，且甲○○下車之後已走約三步，始看見機車與大客車發生擦撞，則
          被害人所騎乘之機車，亦非為閃避甲○○搭乘之計程車而滑倒之事實，應
          堪認定（甲○○於偵查中所稱公車在內側車道，機車在外側車道，應係指
          公車在內側第二車道，佔用部分內側第一車道，機車則在內側第一車道）
          。再者，證人甲○○於本院仍堅稱親眼看到被告撞到被害人機車把手（見
          本院卷第五十二頁），雖其先稱：「（問：當時看到的狀況如何？）我在
          孝二路路邊下車，我從右邊下車，往回走，走約三步，計程車也有看到，
          那天車子很多，被告是從忠一路右轉孝二路時插入內車道擦撞到死者的機
          車，機車就倒地，但要壓過去時我不敢看，被告車之走約十公尺，我就說
          你撞到人還開走，我喊了他才停下來，我就打一一九報警。」（見本院卷
          第五十二頁），惟究係如何擦撞仍語意不清，本院乃進一步追問，其乃又
          結證稱：「（問：提示被告所畫位置圖有何意見？）我知道客運是從忠一
          路出來，當時我沒有看他彎出來。」、「（問：對你在本院前次供詞有何
          意見？（提示並告以要旨）我看到車禍當時的狀況是從紅磚人行道算過來
          公車跨越在（內側）一、二車道上，公車擦撞到死者的機車手把，被告肇
          事後他要走，我喊住他，才停在第二車道上，我的意思是客運都是從忠一
          路右轉孝二路，並不是被告右轉孝二路的時候擦撞到死者的機車。」等語
          （見本院卷第一０五、一０六頁），核其各次所證，並無矛盾之處，被告
          前揭所辯，應無足採。
    （三）又被害人所騎乘之機車，其右邊把手與被告所駕駛之大客車左側車身擦撞
          ，如擦撞情形輕微，未必定會在機車把手或大客車車身留下擦撞痕跡。且
          被害人於機車與大客車發生擦撞之後，因機車失控先向左偏，再往右側傾
          斜滑倒，亦非不可能。被告辯稱機車與公車擦撞，依反作用力之原理，被
          害人應向左側傾倒，而機車右把手與公車均無擦撞痕跡，被害人之傷勢均
          集中於右側，應非兩車擦撞所引起云云，亦無可採。至警繪現場圖中煞車
          痕與機車刮地痕併排存在，與常理不符，該煞車痕應非機車煞車所致，且
          依卷附照片顯示，該煞車痕與公車輪胎之形狀亦不相符，顯然該煞車痕應
          與本案無關，附此敘明。
    （四）查被害人許享全因本件車禍受傷死亡，經檢察官督同法醫相驗屬實，有相
          驗筆錄、相驗屍體證明書、驗斷書在卷（見相驗卷第十九至二十九頁）可
          證。而本件交通事故經送臺灣省車輛行車事故覆議鑑定委員會鑑定結果，
          亦認定：「依被害人受傷部位（右上臂後部有擦挫（拖）傷，左腹側部往
          背胛出現輪胎轉印痕）及許車（即被害人機車）刮地痕走向、位置與羅大
          客車（即被告所駕大客車）肇事後呈右斜之延伸等跡證研析，羅大客車由
          內側車道（即內側第一車道）往中內車道（即內側第二車道）變換時，由
          後擦撞左前許機車（即被害人機車）之可能性較大」等情，此有該會九十
          年四月六日府覆議字第九００三七九號函在卷可憑（見本院卷第三十八頁
          ，至臺灣省基宜區車輛行車事故鑑定委員會則以須再向目擊證人進一步確
          認為由，未作詳細之鑑定，僅認被告於輾及被害人後疏未立即煞停處理，
          見原審卷第十九至二十一頁，本院卷第三十四頁），益徵被告所辯無過失
          為不實。況被告於檢察官偵查中，即坦承本件車禍其有過失（見相驗卷第
          二十二頁反面），其嗣後所辯顯係事後卸責之詞。
    （五）又被告於肇事後，有留在現場，並在有偵辦犯罪職務之公務員發覺前，向
          到場之警察自首而接受裁判之事實，已據證人即到場警員乙○○證稱：「
          （問：本件車禍你是最先趕到現場的警員？）是的，我是接獲報案，是情
          務中心通知。」、「（問：現場情況如何？）死者躺在現場，救護車也到
          現場，死者準備抬上救護車，被告也在現場，我到了就通知交通隊到現場
          畫圖。」、「（問：到現場是否知道肇事者是何人？）當場我問被告如何
          發生，他說聽到碰一聲，然後左後車輪就把死者壓過去，他有承認他是肇
          事者，就帶回警局製作筆錄。」等語（見本院卷第一０三、一０四頁），
          而打電話報警之證人甲○○復證稱伊報案時，因警察未問肇事者，所以伊
          未回答等語（見本院卷第一０七頁），再參諸本院向警察機關函調本件車
          禍報案資料，均無報案者指明肇事者為誰之資料，此有基隆市警察局九十
          年八月二十日基警勤字第四六三０六號函附之資料在卷（見本院卷第一一
          二至一一八頁）為憑，是警察接獲報案時，顯然不知何人為肇事者，甚為
          灼然，則被告之行為自屬自首，亦可認定。
三、按汽車行駛時，駕駛人應注意車前狀況及兩車併行之間隔，並隨時採取必要之安
    全措施，道路交通安全規則第九十四條第三項定有明文。被告駕車自應注意上開
    規定，且依當時天候為晴天，夜間有照明且視線清楚，道路為柏油路面且路面乾
    燥等情形，並無不能注意之情事，竟未注意前開規定因而肇事，致許享全受傷死
    亡，足認被告具有過失，且其過失行為與被害人之死亡間有相當因果關係存在，
    被告自應就其過失負責。本件事證明確，被告犯行應堪認定。
四、查被告係營業大客車司機，擔任營業大客車駕駛工作，為從事業務之人，其因業
    務上之過失致人於死，核其所為，係犯刑法第二百七十六條第二項之業務過失致
    人於死罪。被告於肇事後，留在現場，並在有偵辦犯罪職務之公務員發覺前，向
    到場之警察自首而接受裁判，已如前述，核與刑法第六十二條前段自首減刑規定
    相符，應減輕其刑。
五、原審對被告予以論罪科刑，固非無見。惟查：本件被告於肇事後，留在現場，並
    在有偵辦犯罪職務之公務員發覺前，向到場之警察自首而接受裁判，雖其後否認
    其有過失，仍無礙自首之規定，原審法院未認定其自首，並依自首之規定減輕其
    刑，即有未洽。被告上訴意旨否認犯罪，而指摘原判決不當，雖無理由，惟原判
    決既有前揭可議之處，仍屬無可維持，應由本院將原判決予以撤銷改判。爰審酌
    被告過失程度、所生損害及犯罪後迄未與被害人家屬達成和解賠償全部損害等一
    切情狀，量處如主文第二項所示之刑。
據上論斷，應依刑事訴訟法第三百六十九條第一項前段、第三百六十四條、第二百九
十九條第一項前段、刑法第二百七十六條第二項、第六十二條前段、罰金罰鍰提高標
準條例第一條前段，判決如主文。
本案經檢察官彭坤業到庭執行職務。
中      華      民      國    九十      年      九      月    二十五    日
                              臺灣高等法院刑事第四庭
                                  審判長法  官  蔡  永  昌
                                        法  官  陳  榮  和
                                        法  官  徐  昌  錦
右正本證明與原本無異。
如不服本判決應於收受送達後十日內向本院提出上訴書狀，其未敘述上訴之理由者並
得於提起上訴後十日內向本院補提理由書（均須按他造當事人之人數附繕本）。
                                        書記官  吳  金  來
中      華      民      國    九十      年      九      月     二十六   日
附錄    本判決論罪科刑法條：
中華民國刑法第二百七十六條
 (過失致死罪)
因過失致人於死者，處二年以下有期徒刑、拘役或二千元以下罰金。
從事業務之人，因業務上之過失犯前項之罪者，處五年以下有期徒刑或拘
役，得併科三千元以下罰金。


司法院資訊處製作；財團法人民間司法改革基金會備份。
